最　高　行　政　法　院　判　決
                                     100年度判字第1454號
上  訴  人　陳正文
          　陳蜜禧
被 上訴 人　高雄市政府
代　表　人　陳菊
訴訟代理人　陳  裙
          　黃昭翔
被 上訴 人　高雄市體育處
代　表　人　劉永元
被 上訴 人　高雄市鳳山區鳳西國民小學
代　表　人　李坤松
被 上訴 人　高雄市鳳山區文華國民小學
代　表　人　李明村
被 上訴 人　高雄市鳳山區文山國民小學
代　表　人　黃啟
被 上訴 人　高雄市鳳山區公所
代　表　人　胡俊雄
上列當事人間身心障礙者權益保障法事件，上訴人對於中華民國
99年8月17日高雄高等行政法院98年度訴字第186號判決，提起上
訴，本院判決如下：
　　主  文
上訴駁回。
上訴審訴訟費用由上訴人負擔。
    理  由
一、緣上訴人陳蜜禧為身心障礙者，上訴人陳正文為其父親，其
    主張被上訴人無障礙環境設施不符合法律規定，致上訴人無
    法或不方便進出使用被上訴人環境活動，迭經陳情請願均未
    改善，損害上訴人未能使用身心障礙者享有公共財之權益，
    為此提起本件行政訴訟，遭原審駁回後，遂提起本件上訴。
二、上訴人起訴主張：（一）按身心障礙者權益保障法第16條規
    定：「身心障礙者之人格及合法權益，應受尊重及保障．．
    ．公共設施場所營運者，不得使身心障礙者無法公平使用設
    施、設備或享有權利。」無障礙環境係憲法明文保障，又係
    為身心障礙者立法的權益，自不得以法律限制或推翻之，憲
    法保障特定人的規定，具直接主張爭訟的權能。次依據行政
    程序法第4條規定：「行政行為應受法律及一般法律原則之
    拘束。」被上訴人僅能循規範之規格依法參考設計，並受法
    規拘束。所有新舊公共工程及改善作業，被上訴人並無在通
    路地平面上建立不屬規範下設計的行政裁量權；且所有有關
    身心障礙者權益各小組及委員、建築師等，依據行政程序法
    第2條規定，亦無建議職權容許被上訴人未依規範規格改善
    及設計。（二）被上訴人高雄市體育處及高雄市鳳山區鳳西
    國民小學（下稱鳳西國小）雖然自行改善了路口坡道，惟改
    善作法並未經過勘檢，且未由被上訴人高雄市政府工務單位
    統一詳參設計，未能兼顧所有弱勢族群使用。（三）被上訴
    人高雄市鳳山區文華國民小學（下稱文華國小）分別在正門
    、側門、小門各設計一個輪椅可以使用的出入口作為改善，
    開放時間內卻採用半開的方式，無視無障礙環境通路最小90
    公分的規定；又該校外人行道部分未有改善的意願。（四）
    被上訴人高雄市體育處除堅持鐵條橫阻外，被上訴人高雄市
    鳳山區文山國民小學（下稱文山國小）堅持可能造成一般人
    使用會絆倒受傷的鐵鍊門禁，均未提出更改門禁設施及適當
    的管理的計畫，內政部協調亦未能作出令人滿意的結論；甚
    至民國（下同）98年1月17日內政部協調會，文山國小更縮
    減訂出「開放時間：星期一至星期五下午4點到6點」，該等
    自訂的開放時間，支薪家庭均未下班，週休二日又逢不開放
    ，僅適用少數人。又被上訴人高雄市政府以授權方式，訂定
    體育場、校園開放時間、對象、辦法，誠已過度授權，形成
    憲法不平等對待，同時牴觸地方制度法第30條的規定。（五
    ）於內政部協調會中，體育處未能妥善安排人車分道管理動
    線，甚至，堅持鐵條設限的必要，對於場內開放廣場竟追加
    制訂開放時間，提出上訴人無法同意之替代方案。又於協調
    會中，前縣教育處辯駁文華國小人行道無法改善，已改善的
    出入口卻以半掩半閉方式。被上訴人高雄市政府以97年11月
    13日府觀管字第0970276888號說明二：「又查安寧街劃設停
    車位後之人行道約1.5公尺，．．．。」意圖使上訴人在向
    內政部申訴時，於證物簡報錯載1.5米，同時也使得內政部
    權益小組認不列為改善要求（實際上可通行使用人行道僅寬
    80餘至90餘公分，上訴人雖於開會時提出口頭說明，未為接
    受）。被上訴人等不投入管理作為，入口以鐵條、鐵鍊替代
    管理（或作為門禁），人行道上路口及行人動線設置鐵條鐵
    椅與車止、皆是與「分類分期分區改善執行計畫」反向運作
    ，明顯意圖使身心障礙者無法公平使用設施、設備或享有權
    利，內政部及被上訴人高雄市政府均未能立即命該等機關立
    即撤除障礙，並提出適當門禁或管理改善計畫。（六）上訴
    人為爭取行人路權及身心障礙者享有公共財的權益，依據前
    高雄縣身心障礙者權益受損協調處理辦法第4條申請權益受
    損申訴，再申訴，乃適法有據，對於申訴結果不服，請求行
    政訴訟，並無違憲法第16條保障人民訴訟權之本旨。次以道
    路交通管理處罰條例第78條亦依據路權倫理，亦規範行人不
    在劃設的人行道通行的處罰條款，足見與車爭道下的身心障
    礙者與陪伴者，是違規通行行為，並不在法律保障。上訴人
    為父女關係，更將因陪伴因素均無法行走人行道下，喪失行
    人優先路權，足見上訴人請求皆具有公法權利的基礎。（七
    ）查建築技術規則建築設計施工編第2章一般設計通則第57
    條騎樓、無遮簷人行道、第5章特定建築物及其限制第133條
    校舍配置退縮地、第15章實施都市計畫區建築基地綜合設計
    第283條的開放空間、第289條開放空間使用限制，均是為行
    人安全同時滿足供通行或休憩權利，依法制訂的規則，機關
    活動場所無障礙環境理應完全符合規範。（○○○市區道路
    及附屬工程設計標準第20條規定：「無障礙通行空間採連續
    性設計，且不得設置妨礙行人通行之障礙物」。被上訴人高
    雄市體育處稱為「休閒座椅係鳳山區公所設置。」又言「不
    宜拆除」，惟休閒座椅（即鐵椅）係屬街道家○○○市區道
    路工程規劃及設計規範草案應設置於公共設施帶，鐵椅、鐵
    條擺在人行動線上，並未考慮無障礙空間需求，反構成障礙
    。按高雄市鳳山區公所（下稱山區公所）97年8月29日鳳
    市建字第0970037273號說明二：「人行道係校（場）退縮地
    一併興建，且未造冊移交本所維管。」被上訴人高雄市體育
    處受文後也一直未說明表示意見，足見環場周圍人行道維管
    責任係為高雄市體育處，負有維管職權，謂鳳山區公所設置
    ，明顯為推託之詞；如係為鳳山區公所設置，設置位置不對
    ，亦應行文要求該單位改善，並非以不宜改善回應。（九）
    又觀之被上訴人鳳西國小及文華國小，門禁改善作業，係引
    用建築物無障礙設施設計規範206.5坡道扶手觀念，惟近日
    已有電動輪椅使用者表示，由於電動輪椅操作桿高度因素，
    高度及寬度皆不足，致無法分享校園。按該扶手設計僅供一
    般輪椅進入使用，並非該規範下產物，顯係該2被上訴人管
    理人力配置問題，為考慮限制機車通行，兼考慮替代役休假
    ，週休二日無人管理下，以扶手作為門禁通路的措施。應循
    該規範總則102適用範圍，敘明通用評估，向中央主管機關
    申請認可，始為正途，而不是針對一般輪椅使用逕行設計；
    其校外人行道路口坡道改善的作法，該2被上訴人是僅以視
    力良好的輪椅使用者的需求為改善考量，同樣，也未○○市
    區道路工程規劃及設計規範草案的規定；又被上訴人自申訴
    日起，一直沒有任何書面通知，通知改善計劃。被上訴人未
    予勘檢，再改善行政行為均應符合適法依據，並循地方制度
    法第16條第4款規定公開資訊，提供縣民查閱以明權責歸屬
    。（十）又查被上訴人文山國小，僅以一處小門（位正門旁
    ）鐵鍊撤除為改善處理，而該小門卻係該校總務在98年10月
    2日協調會議表示：「該門口緊鄰校內員工地下層停車位出
    入口，又坡道過陡」自承未符無障礙通路規定，因此該校於
    小門口標示「係為行人出入口，無障礙設施請走學校側門」
    。然而側門無障礙設施兩處卻以鐵鍊上鎖為門禁管制。據被
    上訴人高雄市政府及文山國小所陳，乃係為防止機車進入校
    園的措施，開放時間內所有民眾均能進入校園內活動及運動
    。然查，文山國小係以開放式校園政策為改善設計，新建校
    舍周圍皆以矮花台設計，一般兩眼、手腳正常人甚至腳踏車
    ，隨時隨地都可以跨越進入，對於使用輪椅為輔具的身心障
    礙者，卻屬有效限制；沒有引導設備告知視障者，卻容易造
    成傷害，新改善校園以鐵鍊作為側門門禁，鐵鍊並非安全措
    施，實係不妥，應更改為適當門禁。又文山國小原未制訂開
    放公告，社區區民分享校園，早有循國民體育法第7條的使
    用默契及認知，並不會在上課時間隨意進入校園。申訴進行
    中，文山國小卻憑被上訴人高雄市政府授權公文，制訂全鳳
    山區最嚴苛的開放規定，造成社區居民權益縮減，也未事先
    書面函知上訴人，致上訴人申訴目的未達成，卻反向造成社
    區內謹守辦法的居民權利縮減，造成差別待遇，顯失均衡。
    其行政行為有違行政程序法第6、7條規定，實係行政機關之
    高權對待，明顯牴觸地方制度法第30條，更造成不平等對待
    。（十一）又查，鳳山區國小開放時間公告係引據被上訴人
    高雄市政府97年4月14日府教國字第0970086598號函授權辦
    理，由各校自行制訂「校園開放管理辦法」，結果形○○○
    區○○○路為界線，開放時間公告明顯不同，將鳳山區民分
    成鳳山地區、五甲地區，給予不平等對待，五甲地區明顯優
    於鳳山地區，其中又以被上訴人文山國小在鳳山地區最為嚴
    苛。被上訴人高雄市政府等，卻謂「於開放時間內所有民眾
    均能進入於校園內活動及運動」，並謂「無過度授權，亦無
    憲法不平等對待及牴觸地方制度法第30條」規定，顯然不合
    。（十二）系爭被上訴人等管理行為，違反平等原則。按身
    心障礙者權益保障法施行細則第11條規定，被上訴人均為明
    訂之公共設施場所○○○市區道路工程規劃及設計規範第6
    章行道○○道區○○○○○○○道與車道之區隔方式可分為
    二部分：1.實體分隔包括緣石、車止、欄杆、植槽、綠籬等
    方式。2.非實體分隔標線、標字輔以交通安全設施，僅適用
    於服務道路。就規範第6章設計之精神目的，為保障行人安
    全，避免汽車進入人行道而威脅到行人之安全，其人行道設
    計之實體區隔實應作為保護行人之設施，而非造成行人動線
    通行之困難○○○市區道路及附屬工程設計標準第16、19、
    20條分別規定：「人行道之通行空間淨高，不得小於2.1公
    尺。」「公共設施帶得提供為交通、消防及管線設施物佈設
    使用。」「無障礙通行空間採連續性設計，且不得設置妨礙
    行人通行之障礙物。」「無障礙通行空間於交叉路口連接行
    人穿越道時，應與路面齊平或設置坡道。」即可判斷，該實
    體區隔並非作為阻斷無障礙通路使用，形成通行空間不連續
    。被上訴人前高雄縣政府社會處廣場、前高雄縣立體育場於
    路口及非於公共設施帶設置路面差、石磚、車止、規劃阻車
    拒馬為無障礙出入口等，顯未符合規定之「無障礙通行空間
    採連續性設計，且不得設置妨礙行人通行之障礙物」，誠係
    藉保護行人安全，全竟其目的與效果功利主義之管理行為，
    刻意規範身心障礙者進入廣場的「特別設計」行進路線與入
    口，將人民依據通行行為區分為「輪椅」、「非輪椅」兩類
    ，分別對待。因此，如「對相同事物為差別待遇而無正當理
    由」，或「對於不同事物未為合理之差別待遇」，均屬違反
    平等原則。（十三）系爭被上訴人管理行為，侵害身心障礙
    者之人性尊嚴。（十四）系爭被上訴人違反誠實信用原則。
    鑑於國家無障礙政策執行，在鳳山區遲遲無法進展，爰選擇
    八仙公園、前縣立體育場，鳳西運動公園、台糖21世紀花園
    廣場（即目前的台糖鳳山園藝休閒廣場），針對其無障礙公
    廁，91年4月上訴人已居處附近環境，按行政機關職權所轄
    分屬市政府、鳳山區公所，迭經請願陳情雖有會議紀錄，惟
    均未改善，被上訴人行政行為顯違反誠實信用原則，輕忽上
    訴人之環境需求及會議效果等情。並聲明求為判決命：1.被
    上訴人高雄市政府應移除前高雄縣社會處廣場附表編號一、
    二、三、四、五請求事項範圍不利行動不便者通行之設施與
    設備。2.被上訴人高雄市政府、高雄市體育處、鳳山區公所
    應共同移除位市○道路○○街體育場邊人行道如附表編號六
    、七請求事項範圍不利行動不便者通行之設施與設備。3.被
    上訴人高雄市體育處應移除如附表編號八請求事項範圍不利
    行動不便者通行之設施與設備。4.被上訴人鳳西國小應移除
    及改善如附表編號九、十請求事項範圍不利行動不便者通行
    之設施與設備。5.被上訴人文華國小應移除及改善如附表編
    號十一、十二請求事項範圍不利行動不便者通行之設施與設
    備。6.被上訴人文山國小應移除及改善如附表編號十三請求
    事項範圍不利行動不便者通行之設施與設備。
三、被上訴人則以：（一）被上訴人高雄市體育處。1.本件於97
    年8月11日第1次協調會議時，被上訴人高雄市政府會同相關
    局、處及身心障礙代表至被上訴人場所實地會勘，決議事項
    如後：(1)本縣立體育場於大門口處已設置24小時保全系統
    ，並於門口設置服務鈴。另請體育場能確保保全如臨時有事
    離開崗位時須將大門口開放一定空間以便身心障礙者進出。
    (2)「安寧街與光華路交叉口」之人行道因與馬路有高低差
    ，考量身心障礙者或行動不便者須與車爭道之危險，函請鳳
    山區公所依實際需要設置斜坡道。(3)安寧街上之側門設置
    鐵條之問題，因該處大門已設有24小時保全管制出入，請加
    強宣導並加強指標說明該處之出入口使用為大門口處，則該
    處位置則無須再做變更，被上訴人已依決議事項改善。2.97
    年10月2日再次召開第2次協調會議，上訴人仍提出要求移除
    被上訴人大門及安寧街上側門設置之鐵條及安寧街與光華路
    交叉處之人行道高低落差，被上訴人亦配合其要求於人行道
    增設斜坡道以利行動不便者使用。3.內政部98年1月17日協
    調會中敘及97年8月5日偕同被上訴人會勘時提及被上訴人大
    門口須設置服務鈴明顯標示及拆除兩邊側門鐵欄杆案，被上
    訴人再依其意見於98年3月26日以高縣體字第098000351號函
    復前高雄縣政府社會處已改善增設服務鈴並知會警衛，隨時
    留意身心障礙人士進出，以符合人性化管理。又為讓身心障
    礙者更能方便進出，有關被上訴人大門兩側、安寧街、復興
    街側門入口鐵條，已著手移除。人行道上休閒椅等乃鳳山區
    公所為社區行動不便之老人休憩用而設，休閒椅仍不宜拆除
    ，且人行道為附近國中、小學生上下學之安全通道，並非屬
    於身心障礙者之專用道等語，資為抗辯，並聲明求為判決駁
    回上訴人之訴。（二）被上訴人高雄市政府。有關上訴人聲
    明第二、三、四、五、六項，被上訴人已於97年4月14日發
    函各級學校，要求訂定「校園開放管理辦法」，觀其法律規
    定，校園須在不影響學校教學及生活管理為原則下，配合開
    放，因高雄市各級學校，其管理能力及財源能力均不相同，
    被上訴人授權於各級學校依其能力訂定開放時間，然被上訴
    人授權各級國小乃基於在不影響學校教學及生活管理之原則
    下，訂定「校園開放管理辦法」，且於開放時間內所有民眾
    均能夠進入於校園內活動及運動，並無上訴人所述被上訴人
    過度授權，亦無憲法規定不平等對待及牴觸地方制度法第30
    條規定情事。另被上訴人所屬文山國小所設置鐵鏈、鐵條，
    是為防止校外之機車進入至校園所可能造成危害孩童之事故
    。被上訴人所屬鳳西國小已依據97年10月2日協調會議決議
    ，於97年12月11日改善完成，改善結果仍待勘檢委員勘查後
    ，如委員有建議事項需做修正，再做適當調整。被上訴人所
    屬機關文華國小已於98年5月4日，考量行動不便者及民眾使
    用之方便，將人行步道及門禁方式做修正；另上訴人聲明六
    之場地為被上訴人社會處所屬前高雄縣婦幼青少年館，該館
    前庭臨身心障礙者停車位及人行道銜接出入口等共設置無障
    礙出入口共3處（含東、西、南側），提供身心障礙就近之
    出入口通行洽公，該館已有設置有24小時守衛，惟守衛無法
    24小時定點管制該人行道出入口，被上訴人為確保孩童婦孺
    安全與顧及行動不便者能通行無礙情況下，設置車止及石磚
    ，且已同設有無障礙出入口已保障身障者出入無虞。然校園
    開放時間、開放管理方式及體育場人行道改善、開放管理方
    式，婦幼青少年館廣場前人行道設置車止與石磚，係上訴人
    依行政程序法第168條向被上訴人以「行政興革建議」所為
    之「陳情」，被上訴人行使其法定職權，因此法定職權行使
    之結果，針對校園及體育場訂其開放時間及是否設置鐵條、
    鐵鍊等管理方式、人行道是否設置車止與石磚等，對人民僅
    其有反射利益，上訴人對此既無公法請求權存在。至上訴人
    主張：「主管公共建築物、人行道之縣府建管處、工務處置
    身事外，也任憑沒有無障礙環境知識的所轄機關自行改善，
    至不符規範，浪費人民公帑。」，查被上訴人（工務處）業
    於98年3月25日以府工土字第0980081314號函知各鄉鎮市公
    所略以：「為．．．建構人行道無障礙之友善環境．．．應
    依無障礙設施之相關規定施作修繕人行道．．．。」並隨文
    提供相關規定之網站資訊供參在案（依據內政部98年3月11
    日台內社字第0980047019號函檢送之身心障礙者上訴人權益
    受損協調紀錄），又於98年4月17日以府工土字第098008052
    6號函各鄉鎮市公所略以「．．．人行道出入口設置障礙物
    ，不得妨礙身心障礙者之出入。」另為推動高雄縣道路無障
    礙環境改善，自98年度起即編列新臺幣（下同）400萬元預
    算，針對5萬人口以上之鄉鎮市○○○○○○道路人行環境
    無障礙改善計畫」，並擬於以後年度逐年編列預算補助各鄉
    鎮市公所辦理改善事宜。被上訴人經查安寧街劃設停車位後
    之人行道現有寬度約為1.5公尺以上，惟安寧街人行道上原
    有變電箱乙座，致人行道不足1.5公尺，查內政部98年3月11
    日台內社字第0980047019號函申訴協調會議紀錄，於協調結
    論第4款第2點「高雄縣立體育場旁安寧街內縮人行道上台電
    變電箱，建議台電鳳山區處規劃內遷，讓出人行道」，有關
    本案鳳山區台電營業處承辦人亦於98年4月1日告知將於98年
    5月30日前完成改善變電箱遷移，另體育場旁人行道除安寧
    街設置臨時性斜坡道外，身心障礙者或行動不便者亦可以使
    用鳳凌廣場二期內步道通行。本案綜觀上訴人陳正文針對該
    公共設施之設置雖向被上訴人暨所屬機關所提出之各項「請
    求」，惟均屬「反射利益」，其既無請求被上訴人為一定行
    政行為之公法上請求權存在，即欠缺公法上請求權之基礎，
    被上訴人暨所屬機關亦無就其請求事項為實體准駁決定之義
    務，亦未作成任何行政處分，上訴人亦未提出任何訴願，即
    逕提訴訟，所為主張洵屬無據等語，資為抗辯，並求為判決
    駁回上訴人之訴。（三）被上訴人鳳西國小。1.被上訴人人
    行道斜坡步道於97年12月11日增設完成，其淨寬為125cm（
    法令為淨寬至少90cm），高低差坡度1:12，符合坡度設置標
    準。大門無障礙出入口白鐵柵門距下方為78cm，輪椅寬為68
    cm，雖寬距略有微差1~2cm，但符合輪椅使用者需求。2.上
    訴人所稱斜坡步道未兼顧所有弱勢族群使用部份：包含緩衝
    坡及與行人穿越道交叉未齊平兩處。(1)因本區已由鳳山區
    公所於97年6月規劃通學步道在前，故被上訴人之改善為就
    原有設施作簡易之改善以應急，以免浪費公帑。又因本件改
    善工程未達10萬元，依採購法僅由被上訴人洽商修建，自無
    須建築師等單位設計。(2)被上訴人之通學步道鳳山區公所
    預計98年6月開始施工，將會針對緩衝坡及行人穿越道交叉
    未齊平兩處重新施作，並兼顧所有弱勢族群使用。3.本件有
    關移除正門、側門鐵條部分，業於97年9月25日完工。人行
    步道改善部分，於97年10月16日申請土地複丈成果圖，並於
    97年11月4日向高雄市政府申請經費改善人行步道，於97年
    12月11日完工。上訴人請求部分，被上訴人均已改善完成等
    語，資為抗辯，並聲明求為判決駁回上訴人之訴。（四）被
    上訴人文山國小、文華國小。有關上訴人請求移除被上訴人
    正門、側門入口限制輪椅進入分享的鐵條及鐵鍊，另尋適當
    門禁設備或管理方式乙節，依國民體育法第7條規定：「校
    園在不影響學校教學及生活管理為原則下，應配合開放，提
    供社區內民眾體育活動之用。」觀其法律規定，被上訴人校
    園須在不影響學校教學及生活管理為原則下，配合開放，因
    被上訴人管理能力及財源有限下，依其被上訴人能力訂定校
    園開放時間，且於開放時間內所有民眾均能夠進入於校園內
    活動及運動，亦無不平等對待規定。被上訴人所設置鐵鏈、
    鐵條，是為防止校外之機車進入至校園所可能造成危害孩童
    之事故，並無所謂意圖使身心障礙者無法公平使用設施、設
    備或享有權利，被上訴人為使人民享有公平開放時間，即訂
    定校園開放時間，人民僅其有反射利益，上訴人對此既無公
    法請求權存在；至上訴人其餘請求部分，被上訴人均已改善
    完成等語資為抗辯，並聲明求為判決駁回上訴人之訴。（五
    ）被上訴人鳳山區公所。1.有關上訴人請求移除高雄縣社會
    處廣場所有阻車扶手、木條、石磚，及改善社會處公共建築
    物東側入口之坡道扶手之部分，該項設施為前高雄縣政府觀
    光交通處所作之公共設施，僅人行道部分公共設施交被上訴
    人公園路燈管理所維護管理，故建議拆除應由高雄市政府執
    行。且有關人行道部分公共設施，被上訴人僅限於維護管理
    。2.有關上訴人請求應按建築物無障礙設施設計規範及市區
    道路工程規劃及設計規範辦理之部分。(1)被上訴人98年度
    編列無障礙設施預算100萬元實施辦理，但因經費預算有限
    ，僅能逐一改善辦理。且被上○○○市區道路○○道之管理
    機關，每年編列道路預算經費有限。○○○區○○路○○路
    4個人行道斜坡道，被上訴人已僱工採購改善3個無障礙斜坡
    道，第4個為高雄市政府辦理，及鳳山區台電門前，被上訴
    人亦於98年度僱工採購改善2個弱勢停車格內縮以利安全。
    (2)有○○○區○○○路○○○○路（鳳西國小旁，無障礙
    人行道，被上訴人辦理中）部分，對於光華路之部分，被上
    訴人本年度無預算可供辦理，同意錄案參酌預算研辦。另對
    於安寧街（位前高雄縣立體育場旁）之部分，已由前高雄縣
    政府觀光交通處施作辦理。而有關文化路位於文華國小通學
    步道，已由文華國小辦理施設。此部分之改善，被上訴人已
    於98年7月15日以鳳市建字第0980032097號函請設計之勝群
    土木技師事務所變更設計依無障礙規範辦理資為抗辯，並聲
    明求為判決駁回上訴人之訴。
四、原審斟酌全辯論意旨及調查證據之結果，以：兩造所爭執厥
    為(一)本件上訴人是否有請求權；(二)上訴人如有請求權，
    其所為之請求是否有理由。經查：（一）按「為維護身心障
    礙者之權益，保障其平等參與社會、政治、經濟、文化等之
    機會，促進其自立及發展，特制定本法。」身心障礙者權益
    保障法第1條定有明文。是依此規定，身心障礙者權益保障
    法係為維護身心障礙者之權益所為之相關規定，上訴人陳正
    文非屬身心障礙者，為其所自承在卷，其雖為上訴人陳蜜禧
    之父親，係屬事實上之利害關係人，非屬法律上利害關係人
    ，是其主張依身心障礙者權益保障法規定提起本件訴訟，其
    當事人即非適格，應予駁回。（二）按公共使用之公物，其
    性質無須經特別許可即可使用者，屬公物之「一般使用」，
    人民對公物之一般利用性質，通說見解僅係反射利益，或有
    認為應視利用人對該公物依賴程度而定，利用人之生活或權
    利行政須利用該公物始得展開者，為所謂之「依賴關係」，
    其利用為權利。反之，利用人無上述依賴關係，而自由使用
    公物者，為「事實利用」，其利用為「反射利益」（翁岳生
    著行政法2000第8章公物法參照）。惟此僅止於設置後之利
    用關係，而地方制度法第16條第3款規定：「對於地方公共
    設施有使用之權。」亦僅明文設施之利用權限，至就法理或
    實務觀點，尚無承認人民有請求設置維持公共設施之請求權
    。（陳敏著行政法總論98年9月6版第1048－1049頁）。是縱
    認人民依其依賴關係有一般使用公物之「權利」，亦無從認
    人民有請求設置公物之主觀請求權，蓋公物之設置涉及行政
    主體為遂行行政活動所必要之基礎手段，屬公物法及組織行
    政法（物的組織）之一環。次按「新建公共建築物及活動場
    所，應規劃設置便於各類身心障礙者行動與使用之設施及設
    備。未符合規定者，不得核發建築執照或對外開放使用。前
    項無障礙設備及設施之設置規定，由中央目的事業主管機關
    於其相關法令定之。公共建築物及活動場所之無障礙設備及
    設施不符合前項規定者，各級目的事業主管機關應令其所有
    權人或管理機關負責人改善。但因軍事管制、古蹟維護、自
    然環境因素、建築物構造或設備限制等特殊情形，設置無障
    礙設備及設施確有困難者，得由所有權人或管理機關負責人
    提具替代改善計畫，申報各級目的事業主管機關核定，並核
    定改善期限。」「違反第57條第3項規定未改善或未提具替
    代改善計畫或未依核定改善計畫之期限改善完成者，各級目
    的事業主管機關除得勒令停止其使用外，處其所有權人或管
    理機關負責人新臺幣6萬元以上30萬元以下罰鍰，並限期改
    善；屆期未改善者，得按次處罰至其改善完成為止；必要時
    ，得停止供水、供電或封閉、強制拆除。前項罰鍰收入應成
    立基金，供作改善及推動無障礙設備與設施經費使用；基金
    之收支、保管及運用辦法，由中央目的事業主管機關定之。
    」身心障礙者權益保障法第57條、第88條亦有明文。又「身
    心障礙者於高雄縣遭受違反身心障礙者權益保障法規定之情
    事致權益受損時，得向本府申請協調。」為前高雄縣身心障
    礙者權益受損協調處理辦法第3條所規定，該辦法依身心障
    礙者權益保障法第10條第4項規定訂定之，並未逾越母法之
    規定，原審自得予以援用。是身心障礙者保護法制定之目的
    ，係為維護身心障礙者之合法權益及生活，保障其公平參與
    社會生活之機會，結合政府及民間資源，規劃並推行各項扶
    助及福利措施，惟依前揭規定，公共建築物及活動場所無障
    礙設備及設施之設置，若有不符合規定者，應由各級目的事
    業主管機關責令所有權人或管理機關負責人改善，違反者除
    得勒令停止其使用外，並處其所有權人或管理機關負責人罰
    鍰，並限期改善；屆期未改善者，得按次處罰至其改善完成
    為止；必要時，得停止供水、供電或封閉、強制拆除之處置
    ，並無賦予身心障礙者於此之利用得向公共建築物或活動場
    所之所有權人或管理機關為個別公有營造物設置之請求，縱
    其向目的事業主管機關或公共建築物及活動場所之所有權人
    或管理機關提出請求，亦即係促其注意予以改善，並非謂其
    即有公法上之請求權，是上訴人陳蜜禧提起本件訴訟，請求
    被上訴人改善無障礙設備及設施之設置，即欠缺請求權基礎
    ，應予駁回。（三）退而言之，縱認上訴人陳蜜禧得提起本
    件訴訟，然查1.上訴人請求鳳西國小、文華國小、文山國小
    改善部分，均已改善完成，此為兩造所不爭，並有前高雄縣
    政府公共建築物供行動不便者使用施改善諮詢及審查小第5
    屆第3次會議紀錄、前高雄縣政府99年1月21日府社障字第09
    90024512號函暨所附改善照片在卷可稽，堪以認定，則上訴
    人起訴意旨求為改善，為無理由。至上訴人主張進出校門之
    閘門寬距太小，反不容易進出部分，核係被上訴人對於維護
    學校安全所為之管理措施，且該閘門係以遙控器控制，並非
    固定設施而屬活動設施，使用人均得隨時請求開啟利用，其
    非屬無障礙設備及設施之設置不符規定而應予改善之範疇，
    況依國民體育法第7條規定：「各級學校運動設施，在不影
    響學校教學及生活管理為原則下，應配合開放，提供社區內
    民眾體育活動之用。必要時，得向使用者收取費用，以支應
    設施之維護及輔導人員所需費用，並予適當之輔導。前項運
    動設施之開放時間、開放對象、使用方式、應收費額及其他
    應遵行事項之管理辦法，除大專校院由該校自行訂定外，由
    各級主管教育行政機關定之。」學校係以學生教育為主，於
    不影響學校教學及生活管理之原則下，始配合開放供社區內
    民眾體育活動，是於開放期間乃須有一定之管制措施，以維
    校內安全，否則於開放後任令不管，將使使用體育設施活動
    之民眾及學校安全陷於不安之狀態，此非國民體育法之精神
    ，是被上訴人鳳西國小、文華國小、文山國小縱於校門為適
    度之管理行為，並無違身心障礙者之權益，是上訴人就此部
    分請求改善，為無理由；2.關於被上訴人高雄市體育處部分
    ，亦已施作改善，業經被上訴人代表人陳述在卷，並有前高
    雄縣政府前揭99年1月21日府社障字第0990024512號函可稽
    ，亦可認定。雖上訴人稱斜坡道是以臨時車道，並非規範所
    規定之坡道，惟此並不妨害身心障礙者之使用，對其利用上
    之權益並無損害，是上訴人請求其為改善，為無理由；3.關
    於上訴人請求高雄市政府移除並改善其社會處廣場（即婦幼
    館青少年館）部分，因該館工程尚未完成驗收，被上訴人與
    工程單位尚有工程驗收爭議訴訟中，須維持原狀以利訴訟之
    進行，且系爭路口車阻係屬移動式，於訴訟終結被上訴人即
    自行移除，亦據被上訴人訴訟代理人陳明在卷，況且車阻與
    車阻間尚有空間可供進出，亦無礙於身心障礙者之使用，上
    訴人請求其為改善，亦無理由；4.關於上訴人請求鳳山區公
    所移除鐵椅及四角石磚部分，觀之上訴人所○○○區○○街
    ○道照片所示，鐵椅及四角石磚固設置於步道上，鐵椅係供
    公眾於活動休閒之用，四角石磚則係維護安全，避免民眾於
    使用鐵椅休閒受到車輛安全威脅，且其設置位置係於步道上
    較寬廣位置，並不妨礙身心障礙者使用輪椅之通行；至臨時
    斜坡之設置，位置之選擇是否妥適，應由主管機關為全面性
    之考量，然其並不影響公眾之通行使用，是上訴人請求該部
    分之移除改善，亦無理由。（四）綜上所述，上訴人陳正文
    非身心障礙者，其提起本件訴訟為當事人不適格；至上訴人
    陳蜜禧部分，依身心障礙者權益保障法規定，亦無請求權，
    縱認其有請求權，惟除被上訴人高雄市政府有關婦幼館青少
    年館部分因尚未完成驗收，尚於施設階段，且因工程爭議於
    訴訟中須予以維持原狀外，其餘被上訴人部分均已改善完成
    或不影響上訴人陳蜜禧使用通行之權益，業如前述，是上訴
    人陳蜜禧起訴請求其為改善，為無理由，因將訴願決定及原
    處分均予維持，駁回上訴人之訴。
五、本院按：
  (一)查上訴人陳蜜禧在原審訴之聲明係請求被上訴人等移除或改
    善不利行動不便者通行之設施與設備，是核其請求內容之性
    質均為行政事實行為，乃請求被上訴人等作成行政處分以外
    之其他非財產上之給付，故屬公法上之一般給付訴訟。惟按
    行政訴訟法第8條第1項規定：「人民與因中央或地方機關間
    ，因公法上原因發生財產上之給付或請求作成行政處分以外
    之其他非財產上之給付，得提起給付訴訟。」可知提起一般
    給付訴訟者，係以有「公法上原因」為必要，亦即請求者須
    有公法上請求權者始足當之。
  (二)又按依行政訴訟法第8條所規定因公法上原因發生財產上之
    給付，而提起一般給付訴訟，其請求金錢給付者，必須以該
    訴訟可直接行使給付請求權時為限。如依實體法之規定，尚
    須先由行政機關核定或確定其給付請求權者，則於提起一般
    給付訴訟之前，應先提起課予義務訴訟，請求作成核定之行
    政處分。準此，得直接提起一般給付訴訟者，應限於請求金
    額已獲准許可或已保證確定之金錢支付或返還。是知，提起
    給付訴訟，(1)必須以該訴訟可直接行使給付請求權時為限；
    (2)如依實體法之規定，尚須先由行政機關核定或確定其給付
    請求權者，則於提起一般給付訴訟之前，應先提起課予義務
    訴訟，請求作成核定之行政處分。因此，如當事人向行政主
    管機關提起之一般給付訴訟之內容雖非以請求直接金錢之給
    付為目的，但其給付內容如果涉及金錢（例如預算）之計算
    與支給者，例如就某特定地點設置一定設備或施作一定工程
    者，該等設備、工程之造價多寡，均涉及該機關之預算及財
    務能力，自應尊重行政機關之審查裁量，應由請求權人先向
    主管機關為申請，遭拒絕時，應先提起課予義務訴訟，請求
    作成核定之行政處分，應不得逕行提起一般給付訴訟。
  (三)上訴人陳蜜禧固主張本件其請求被上訴人等移除或改善上開
    設施之請求權基礎為「建築物無障礙設施設計規範第2章無
    障礙通路205.2.2避難層出入口或205.3驗（收）票口、建築
    技術規則建築設計施工編第283條沿街式步道開放空○○市
    區道路工程規劃及設計規範第6章6.5人行道與車道區隔方式
    等法規，惟觀諸此等法規均在規範施工單位，人民固可據以
    指述原施工單位是否遵守該等規範之基礎，但查此等規範均
    非賦予上訴人本件公法上請求權基礎之法條，上訴人陳蜜禧
    據以主張提起本件一般給付訴訟，自有未合，其對此容有誤
    解法令情形，委無足採。另上訴人陳蜜禧於原審所主張之地
    方制度法第16條、身心障礙者權益保障法第54條、第57條等
    ，亦均非賦予上訴人陳蜜禧本件公法上請求權基礎之法條。
    更何況，上訴人陳蜜禧此處請求之項目涉及諸多工程之施作
    （多處路口阻車扶手、石磚、四角形車止、步道木條、入口
    鐵條、鐵椅、臨時坡道之移除，將四角形車止變更改設置為
    圓形車止，將移除之臨時坡道改設計為路緣斜坡，改善無障
    礙坡道等），涉及機關預算之支用，更需事前現地勘察，妥
    善規劃，始能正確核算所需花費、人力及物力等預算金額。
    據此，上訴人陳蜜禧就此請求給付之事項，依上述規定與說
    明，自應先向被上訴人等申請移除或設置，由渠等估算金額
    核計，始能具體。如經上訴人陳蜜禧為此等申請而未獲置理
    者，自可向行政法院提起課予義務之訴，以促其依法行政。
    又按行政法院並未具有上級行政機關之功能，不得取代行政
    機關而自行決定，若允許上訴人陳蜜禧得逕行本件一般給付
    訴訟，實造成行政法院先行剝奪行政主管機關依法規劃及預
    算之權限，容有不宜。
  (四)次查，上訴人陳蜜禧請求鳳西國小、文華國小、文山國小及
    前高雄縣立體育場部分改善部分，均已施作改善；至社會處
    廣場（即婦幼館、青少年館部分）因工程尚未完成驗收，且
    工程尚有爭議訴訟中，須維持原狀，暫無法施工改善之事實
    ，為原審本於職權調查審認之事實。是上訴人陳蜜禧提起本
    件給付訴訟固無請求權基礎，有如上述，惟被上訴人等業已
    考量上訴人陳蜜禧所提無障礙通行之需要，已經積極改善，
    並未未予置理，附此敘明。又上訴人陳蜜禧主張其餘各節，
    無非持其主觀歧異之法律見解，復對原判決取捨證據及認定
    事實之職權行使事項，指摘原判決違誤，求予廢棄，難認有
    理由，應予駁回。
  (五)末按，關於當事人適格與否，為法院應依職權調查之事項（
    最高法院32年上字第160號判例），又當事人就其訴訟標的
    須有實施訴訟之權能，否則其當事人為不適格。而關係當事
    人適格之要件，係屬權利保護要件，非訴訟成立要件，欠缺
    此項要件時，應以當事人不適格欠缺權利保護要件，認其訴
    為無理由。查上訴人陳正文並非身心障礙者，亦為原審本於
    職權調查審認之事實，其僅為上訴人陳蜜禧之父親，故僅具
    事實上利害關係人，其主張依據身心障礙者權益保障法之規
    定提起本件一般給付訴訟，即非適格，原判決予以駁回，自
    無不合，其因而提起本件上訴，亦非合法，仍應予以駁回。
  (六)綜上所述，原判決認上訴人陳蜜禧對本件並無公法上請求權
    基礎而予以駁回，其論述之理由固有不同，惟駁回上訴人陳
    蜜禧在原審之訴之結論則無不合，仍應予以維持；至上訴人
    陳正文尚非身心障礙者，就本件而言僅具事實上利害關係人
    ，有如前述，其主張依據身心障礙者權益保障法之規定提起
    本件行政爭訟，即非適格當事人，原判決據以駁回其在原審
    之訴，並無違誤。原判決復對上訴人等在原審之主張如何不
    足採之論據取捨等，均已詳為論斷，而駁回上訴人等在原審
    之訴，並無判決理由不備、判決不適用法規等違背法令情事
    ，其所適用之法規與該案應適用之現行法規並無違背，與解
    釋判例，亦無牴觸，並無所謂原判決有違背法令之情形；又
    證據之取捨與當事人所希冀者不同，致其事實之認定亦異於
    該當事人之主張者，不得謂為原判決有違背法令之情形。上
    訴人對於業經原判決詳予論述不採之事由再予爭執，核屬法
    律上見解之歧異，要難謂為原判決有違背法令之情形。
六、據上論結，本件上訴為無理由，爰依行政訴訟法第255條第1
    項、第98條第1項前段、第104條、民事訴訟法第85條第1項
    前段，判決如主文。
中　　華　　民　　國　　100　 年　　8　　 月　　18　　日
                    最高行政法院第六庭
                        審判長法官　黃　合　文
                              法官　鄭　忠　仁
                              法官　劉　介　中
                              法官　帥　嘉　寶
                              法官　陳　鴻　斌

以  上  正  本  證  明  與  原  本  無  異
中　　華　　民　　國　　100　 年　　8　　 月　　19　　日
　　　　　　　　　　　　　　　書記官　王　史　民